【裁判字號】    97,訴,392
【裁判日期】    971225
【裁判案由】    返還房屋等
【裁判全文】
臺灣臺北地方法院民事判決               97年度訴字第392號
原      告    甲○○
訴訟代理人    曹馨方律師
被      告    乙○○
兼訴訟代理人  丙○○
複代理人      施裕琛律師
上列當事人間請求返還房屋等事件，本院於民國97年12月4日言
詞辯論終結，判決如下：
    主  文
被告應將坐落臺北市○○區○○段二小段八八四地號土地上，建
號一四六六、門牌號碼臺北市○○區○○街二七九巷十號三樓、
面積一二七點七九平方公尺、權利範圍全部之房屋騰空交還原告
，並自民國九十六年六月二十日起至騰空交還上開房屋之日止，
按月給付原告新臺幣肆仟伍佰參拾參元。
原告其餘之訴駁回。
訴訟費用由被告負擔。
本判決原告勝訴部分，於原告以新臺幣參拾貳萬貳仟元或同額之
臺灣銀行永和分行無記名可轉讓定期存單為被告供擔保後，得假
執行。但被告如以新臺幣玖拾陸萬肆仟零貳拾捌元為原告預供擔
保，得免為假執行。原告其餘假執行之聲請駁回。
    事實及理由
一、原告起訴主張：
  （一）原告於民國96年4月間透過仲介公司向訴外人劉偉光（
        已歿）購買坐落臺北市○○區○○段二小段884地號土
        地（應有部分4分之1，下稱系爭土地）及其上同段1466
        建號即門牌號碼臺北市○○街279巷10號3樓房屋（下稱
        系爭房屋），並於同年6月20日辦妥所有權移轉登記，
        惟被告乙○○、丙○○無權占用系爭房屋，迄今已10餘
        年之久，並無法律上之原因，為此，爰依民法第767條
        規定，請求被告乙○○、丙○○將系爭房屋騰空返還予
        原告，又被告乙○○、丙○○無權占有系爭房屋，其無
        法律上之原因而受有相當於租金之利益，致原告受有損
        害，原告自得依不當得利及侵權行為之規定，請求被告
        乙○○、丙○○給付相當於租金之不當得利，系爭房屋
        96年度房屋課稅現值為新臺幣（下同）17萬3200元，系
        爭土地申報地價為每平方公尺2萬6320元，是被告每月
        應返還相當於租金之不當得利為9065元【計算式：（13
        9平方公尺X1/4X26320+173200）X10％÷12=9065】等語
        。
  （二）聲明：
      1.被告應將臺北市○○區○○段二小段1466建號即門牌號
        碼臺北市○○街279巷10號3樓房屋騰空返還予原告。
      2.被告應自96年6月20日起至返還前項房屋之日止，按月
        給付原告9065元。
      3.願以臺灣銀行永和分行無記名可轉讓定期存單供擔保，
        請准宣告假執行。
二、被告則以：
  （一）原告與訴外人劉偉光就系爭房地為通謀虛偽買賣，系爭
        房地之移轉登記有無效原因應予塗銷，原告既非所有人
        ，其依民法第767條規定提起本件訴訟，即為無理由：
      1.訴外人劉偉光於60餘年初，向被告借款，以系爭房地供
        作擔保，嗣因無力清償借款，乃與被告協議以系爭房地
        作為買賣標的，以借款抵作價金，並有移轉所有權之合
        意，訴外人劉偉光並交付系爭房地權狀正本予被告，被
        告並非無權占有系爭房地。
      2.被告有權占用系爭房地已30餘年，關於系爭房地之歷年
        稅捐、工程受益費等皆由被告完納，訴外人劉偉光竟匿
        背於被告，將系爭房地先移轉登記為自己所有，再移轉
        登記予原告，依我國土地豋記實務，移轉登記須提出權
        狀正本，訴外人劉偉光之正本既交付予被告，倘非訴外
        人劉偉光向地政機關謊稱遺失補發，如何辦理移轉登記
        ？顯見訴外人劉偉光已觸犯偽造文書罪。
      3.訴外人劉偉光前向臺北市稅捐稽徵處萬華分處聲請將系
        爭房地依「自用住宅」稅率課稅，經函覆其上有被告設
        籍而遭駁回，嗣訴外人劉偉光與原告復聲請將系爭房地
        改按一般用地稅率課徵土地增值稅獲准，顯見原告於受
        讓系爭房地移轉登記前，即已明知系爭房地為被告占有
        使用中，何以仍願意買受，實有悖於常情。
      4.系爭房地之市價約600至700萬元間，原告以470萬元之
        價格買受系爭房地，買受價格已有異常，且原告係以系
        爭房地設定抵押權貸款680萬元，扣除支付買賣價金後
        ，淨益高達210萬元，此為訴外人劉偉光所明知，倘訴
        外人劉偉光不出賣系爭房地予原告，自行設定抵押貸款
        ，較之出賣更獲利益高達210萬，衡情買賣之目的無非
        為取得資金，然訴外人劉偉光出售系爭房地反而損失慘
        重，而原告亦無使用系爭房地之需求，渠等買賣無非出
        於融資動機，交易卻有悖於常情，顯有所隱。
      5.原告援引鈞院89年度訴更字第16號及臺灣高等法院90年
        度上易字第227號民事確定判決，證明被告與訴外人劉
        偉光間無買賣契約云云，然上開判決係以被告就系爭房
        地抵押權未經實行，已過5年除斥期間為由，認依法應
        予塗銷，且於理由欄載明被告雖主張與劉偉光、黃紫雲
        間有買賣契約並付清價金，惟依地籍謄本之登記，抵押
        權確已過除斥期間而未經實行，依法即應予塗銷，則
        本件被告主張兩造有買賣契約存在並付清價金一事，不
        論是否屬實，對判決結果不生影響，是上開判決並未認
        定被告與訴外人劉偉光間有買賣關係存在。
      6.原告遲至97年5月12日始提出繳付增值稅與仲介費之單
        據，惟完全與清償價金証明無關，復於97年7月25日再
        提出結算表，結算結果原告僅需支付劉偉光新36萬1124
        元，且相關款項（包括頭期款47萬元）皆以3紙臺灣銀
        行支票支付，經鈞院函查上開3紙支票領兌情形，該行
        函覆稱：其中支付頭期款面額47萬元之支票1紙（票號
        ：AB 0000000），係於96年9月19日截角作廢等語，原
        告始再提出匯款單，改稱：劉世杰不願接受支票，原告
        遂將47萬元交付仲介公司，由仲介公司轉交云云，然原
        告所交付訴外人劉世杰之另2紙支票既已兌現，何有原
        告所稱劉世杰不願接受支票之情形？原告復改稱：其將
        47 萬元交付仲介公司，由仲介公司轉交云云，然交付
        劉世杰之頭期款，如欲以現金支付，被告直接匯予劉世
        杰即可，何須先交付仲介公司，再由仲介公司轉交劉世
        杰？凡此複雜違情之處，皆與買賣交易不符，是原告所
        提出之交屋費用結算明細，不足以證明買賣為真正之事
        實。
      7.依原告提出之買賣議價委託書所示，其上載明仲介費為
        總價款之2％即9萬4000元，惟原告卻主張其將仲介費18
        萬8000元以無摺存款方式存入仲介公司帳戶，金額顯有
        不符，且原告另提出受款人為仲介公司、面額9萬4000
        元之支票乙紙，主張該筆費用為仲介費，總計仲介費28
        萬2000元，原告雖到庭證稱：屋主原來要負擔4％的仲
        介費，但要求我負擔2％，9萬4000元的支票是開給屋主
        ，屋主再轉交給仲介的仲介費云云，惟原告以無摺存款
        方式存入仲介公司18萬8000元，既已經替屋主負擔2％
        ，何須再交付面額9萬4000元之支票予屋主再轉交仲介
        ？又依原告所述，係以無摺存款先付4％仲介費，再以
        支票付2％仲介費，則原告已給付6％仲介費，根本無屋
        主負擔2％之情形，另原告所提出由訴外人李進倫於96
        年6月29日所簽發之2紙支票，1紙係交予仲介公司、1紙
        係交予屋主，然原告相關款項前既皆直接匯款仲介、仲
        介轉匯屋主，何須先交予屋主，再由屋主轉交仲介？原
        告所述顯與事實不符。
  （二）縱鈞院認原告受讓移轉登記為有效，惟訴外人劉偉光向
        被告借款迄未償還，被告占有系爭房地係「有償使用」
        之關係，性質上與租賃相同，被告占有系爭房地迄今30
        餘年，未曾中斷，原告於受讓移轉登記時，系爭房地仍
        由被告占有使用中，存在「占有之公示」，依民法第42
        5條買賣不破租賃原則，係以「占有人有償使用」、「
        所有權移轉時，占有之公示存在」為要件，則被告占有
        系爭房地，對於原告而言為有權占有，原告不得依民法
        第767條規定，對被告有所請求。是原告縱為所有人，
        仍須完全承受訴外人劉偉光與被告間之契約關係，被告
        之使用對價既已由其未受償之借款債務抵充，則原告要
        無請求租金之餘地等語置辯。
  （三）聲明：
      1.原告之訴及假執行之聲請均駁回。
      2.如受不利之判決，願供擔保請准宣告免為假執行。
三、兩造不爭執之事項：
  （一）系爭房屋原登記為訴外人劉偉光所有，嗣於96年6月20
        日以買賣為原因，移轉登記為原告所有。
  （二）被告乙○○、丙○○占有使用系爭房屋已逾30年。
四、本件之爭點為：
  （一）原告是否為系爭房屋之所有權人？原告與訴外人劉偉光
        間之買賣契約，是否因通謀虛偽意思表示而無效？
  （二）被告乙○○、丙○○是否無權占用系爭房屋？
  （三）原告得否請求被告返還相當於租金之不當得利？數額為
        何？
五、得心證之理由：
  （一）原告是否為系爭房屋之所有權人？原告與訴外人劉偉光
        間之買賣契約，是否因通謀虛偽意思表示而無效？
      1.按表意人與相對人通謀而為虛偽意思表示者，其意思表
        示無效，民法第88條第1項定有明文。又民法第87條之
        通謀虛偽表示，係指表意人與相對人相互明知的為非真
        意之表示而言，故表意人之相對人，不僅須知表意人之
        無真意，並須就表意人非真意之表示，相與為非真意之
        合意，始為相當；主張通謀而為之虛偽行為者，應由該
        主張之當事人負舉證責任（最高法院51年臺上字第215
        號判例、27年上字第2622號判例參照）。本件原告主張
        其於96年4月間向訴外人買受系爭房地，並於同年6 月
        20日登記為系爭房地之所有權人乙節，業據提出不動產
        買賣契約、土地暨建物登記謄本各乙份為證（見96年度
        北簡字第50851號卷原證1、4），惟被告抗辯上開買賣
        契約係基於通謀虛偽意思而為，應屬無效云云，是對此
        有利於己之事實，自應由被告負舉證之責。
      2.被告抗辯原告支付買賣價金之情形與常情不符云云，惟
        原告就付款證明業據提出新竹國際商業銀行存摺明細、
        臺灣銀行無摺存入憑條存根、臺北市稅捐稽徵處萬華分
        處土地增值稅繳款書、契稅繳款書、交屋費用結算明細
        表、臺灣銀行光碟櫃歷史明細查詢系統各乙份、臺灣銀
        行匯出匯款庫款轉移回條聯及支票各3紙為憑（見本院
        卷第52至54、117至120、143、144頁），並經證人即訴
        外人劉偉光之子劉世杰證稱：我父親劉偉光於96年間，
        叫我把系爭房屋賣掉，並且把臺灣高等法院90年度上易
        字第227號民事判決交給我，跟我說系爭房屋可以賣，
        我看完判決的結果，認為系爭房屋是我們的，所以我才
        找仲介賣，拖了3、4個月才有人要買，當初我開價520
        萬元，後來減到470萬元才賣出去，賣方原本應支付仲
        介費即總價4％，但我減到2％，我有簽委託銷售修正同
        意書，註明服務費是2％（即9萬4000元），另外的2％
        則由買方負擔，這是殺價的過程互相讓步，我從原告匯
        給我的頭期款47萬元中，領出9萬4000元交給仲介，我
        與原告不認識，是二十一世紀仲介公司找到的買主，我
        與二十一世紀仲介公司的李進倫談，錢也是交給二十一
        世紀仲介公司，不清楚系爭房屋市價多少，520萬元是
        隨便開的，系爭房屋原本有設定抵押權，向匯豐銀行貸
        款300多萬元，這筆貸款是由買主清償，他把錢匯入戶
        頭，所有稅的部分都是由原告幫我代付，再從價金中扣
        除，我最後實拿36萬1124元等語（見本院卷第180頁背
        面至182頁），核屬相符，堪信原告與訴外人劉偉光就
        系爭房屋確有買賣之真意及交付價金之事實，又原告與
        訴外人間就稅捐之代繳及仲介費之負擔比例，約定雖不
        同於交易慣例，然並非法所不許，且買賣之價格不僅涉
        及行情，亦與買賣雙方意願、等待出賣之時間成本、仲
        介抽成之比例高低及房屋使用狀況等有關，被告既未舉
        證證明原告與訴外人劉偉光間之買賣契約係出於非真意
        之意思表示，僅空言系爭買賣契約交易過程有悖於常情
        ，應為通謀虛偽買賣云云，要無可採。
      3.被告雖抗辯：訴外人劉偉光因無力清償對被告之借款債
        務，雙方協議以借款抵充價金，並交付系爭房地權狀正
        本予被告，系爭房地歷年稅捐、工程受益費皆由被告繳
        納云云，並提出買賣訂金收據、土地暨建物所有權狀、
        地價稅繳款書、房屋稅繳款書、環河南路新築工程受益
        費繳納通知書等件為證（見本院卷第29至35頁），惟縱
        然屬實，亦僅能證明訴外人劉偉光以系爭房地為擔保，
        向被告丙○○借款，因屆期未償還，雙方約定將系爭房
        地作價抵償債務之事實，被告丙○○既未登記為系爭房
        地之所有權人，即使系爭房地歷年稅捐、工程受益費均
        係由被告繳納，被告亦不因此取得系爭房地之所有權。
      4.綜上，原告為系爭房屋之所有權人，原告與訴外人劉偉
        光確有買賣之真意與交付價金之事實，被告抗辯原告與
        訴外人劉偉光間之交易，為通謀虛偽買賣云云，並未舉
        證以實其說，難認有據，不足採信。
  （二）被告乙○○、丙○○是否無權占用系爭房屋？
      1.按以無權占有為原因，請求返還土地者，占有人對土地
        所有權存在之事實無爭執，而僅以非無權占有為抗辯者
        ，土地所有權人對其土地被無權占有之事實無舉證責任
        ，占有人自應就其取得占有係有正當權源之事實證明之
        。被告乙○○、丙○○對於渠等占用系爭房屋之事實並
        不爭執，惟抗辯：訴外人劉偉光向被告借款迄未償還，
        被告占有系爭房地係「有償使用」，性質上與租賃相同
        ，有買賣不破租賃原則之適用云云，然為原告所否認，
        是自應由被告就渠等占有系爭房屋係有正當權源乙節，
        負舉證之責。
      2.次按民法第425條所謂對於受讓人繼續存在之租賃契約
        ，係指民法第421條第1項所定意義之契約而言，若因承
        租人對於出租人有債權，出租人同意以其所欠債務按月
        扣抵租金，則屬別一契約，並不包括在內（最高法院65
        年臺上字第156號判例、77年度臺上字第1567號裁判參
        照）。又依民法第421條第1項規定，稱租賃者，謂當事
        人約定，一方以物租與他方使用收益，他方支付租金之
        契約，是租賃契約成立必要之點乃出租人交付租賃物及
        承租人給付租金。本件被告抗辯其與訴外人劉偉光間就
        系爭房屋係有償使用關係乙節，固據證人即被告之母謝
        高玉葉證稱：我住在系爭房屋已經30年了，當初我去看
        房子的時候，系爭房屋的窗口有貼出售的條子，我用電
        話跟劉偉光聯絡，劉偉光跟我說要我幫忙他，先給他60
        萬元，後來又向我借10萬元，事後沒有償還，就找我到
        代書那邊簽約，說要將系爭房屋過戶給我，張陳寶貴也
        有借給劉偉光50萬元，劉偉光將系爭房屋設定抵押給張
        陳寶貴，後來我幫劉偉光還張陳寶貴50萬元，才能將抵
        押權塗銷辦理過戶，劉偉光有給我權狀說要將房屋賣給
        我，總價125萬元，劉偉光總共向我借了137萬元，房屋
        給我就不用還錢，當時張陳寶貴有在現場等語（見本院
        卷第73頁背面、第74頁），及證人張陳寶貴證稱：當初
        我有借錢給劉偉光，並將系爭房地設定抵押權，但謝高
        玉葉幫他還錢，所以我才拿印鑑給他辦理塗銷等語（見
        本院卷第108頁背面），並提出土地建築改良物抵押權
        設定契約書為證（見本院卷第83、84頁），雖可證明訴
        外人劉偉光以系爭房地為擔保借款之事實，惟依證人謝
        高玉葉所述，借貸關係係存在於訴外人劉偉光與證人謝
        高玉葉之間，與被告抗辯借貸關係係存在於訴外人劉偉
        光與被告丙○○之間，兩者所述不符，已有可議，又姑
        不論訴外人劉偉光係向證人謝高玉葉或被告丙○○借款
        ，雙方既約定於訴外人劉偉光無法償還時，將系爭房屋
        作價移轉以抵償債務，即與租賃契約之要件有間，尚難
        認雙方已達成租賃之合意，是被告抗辯依買賣不破租賃
        原則，其占有系爭房屋係有正當權源云云，核屬無據，
        不足採取。
      3.綜上，被告與訴外人劉偉光間難認有租賃之合意，被告
        占用系爭房屋即無買賣不破租賃原則之適用，被告復無
        法舉證證明有何正當權源占用系爭房屋，自難對原告主
        張繼續合法占用系爭房屋。從而，原告主張被告為無權
        占有，依民法第767條規定請求被告遷讓返還系爭房屋
        ，為有理由，應予准許。
  （三）原告得否請求被告返還相當於租金之不當得利？數額為
        何？
      1.按無法律上之原因而受有利益，致他人受有損害者，應
        返還其利益，民法第179條前段定有明文，而無權占有
        他人之土地，通常可能受有相當於租金之不當得利，是
        以，被告既無權占有系爭房屋，則原告主張被告獲有相
        當於租金之不當得利，即為可採。又依不當得利之法則
        請求返還不當得利，以無法律上之原因而受有利益，致
        他人受有損害為要件，故其得請求返還之範圍，應以對
        方所受之利益為度，非以請求人所受損害若干為準，無
        權占有他人土地，可能獲得相當於租金之利益為社會通
        常之觀念（最高法院61年臺上字第1695號判例意旨參照
        ）。本件被告無權占用系爭房屋，依前開說明，自屬獲
        得相當於租金之不當利益，是原告請求被告自96年6 月
        20日起至騰空返還系爭房屋之日止，按月給付無權占用
        系爭房屋獲得相當於租金之不當得利，即屬有據。
      2.次按城市地方房屋之租金，以不超過土地及其建築物申
        報總價年息10％為限，土地法第97條第1項定有明文，
        本條所稱「土地價額」，係指法定地價而言，此為土地
        法施行法第25條所明定，而依土地法第148條規定，土
        地所有權人依土地法所申報之地價為法定地價，則土地
        法第97條第1項所謂土地申報價額即指該土地之申報地
        價。又所謂年息10％為限，係指土地租金之最高限額而
        言，並非必須依照申報地價年息10％計算，尚須斟酌系
        爭土地位置、鄰近地區工商繁榮程度、使用人利用土地
        之經濟價值、所受利益，彼等關係及社會感情等情事以
        為決定。經查，系爭房屋屋齡30餘年，屬舊式公寓，並
        無電梯，面臨臺北市○○區○○街，位於住宅區內，附
        近有公園、廟宇，距離公車站牌約1公里，鄰近無學校
        、捷運站，交通並非便利，生活機能尚可等情，業經本
        院至現場勘驗明確，並製有勘驗筆錄、現場照片在卷可
        參（見本院卷第19至22頁），本院審酌系爭房屋之坐落
        位置、繁榮程度、經濟用途、交通便利性及生活機能完
        善與否等因素，認原告請求相當於租金之不當得利，按
        房屋課稅現值及土地申報地價總價年息10％計算之金額
        ，尚嫌過高，應以房屋課稅現值及土地申報地價總價年
        息5％計算，較為允當。
      3.又系爭房屋96年度課稅現值為17萬3200元，系爭土地96
        年1月之申報地價為每平方公尺2萬6320元，基地面積為
        139平方公尺，原告之應有部分為4分之1等情，有土地
        暨建物登記謄本、96年度房屋稅繳款書在卷可稽（見96
        年度北簡字第50851號卷原證1、3），是原告請求被告
        自96年6月20日起至騰空返還系爭房屋之日止，按月給
        付相當於租金之不當得利4533元【計算式：（173200+2
        6320X139X1/4）X5％÷12 =4533，元以下四捨五入】，
        為有理由，應予准許，逾此部分之請求，尚屬無據，應
        予駁回。
六、綜上所述，原告依民法第767條規定，請求被告乙○○、丙
    ○○應將系爭房屋騰空返還原告，並依同法第179條規定，
    請求被告乙○○、丙○○自96年6月20日（即原告移轉登記
    取得所有權之日）起至返還系爭房屋之日止，按月給付相當
    於租金之不當得利4533元，為有理由，應予准許，至逾此部
    分之請求，即難認有據，應予駁回。
七、兩造均陳明願供擔保，聲請宣告假執行及免為假執行，就原
    告勝訴部分，經核並無不合，爰分別酌定相當擔保金額准許
    之，至原告敗訴部分，其假執行之聲請，亦失所附麗，應併
    予駁回。
八、本件事證已臻明確，兩造其餘攻擊防禦方法及所提證據，核
    與本件判決結果不生影響，爰不另一一論述，併予敘明。
九、據上論結，本件原告之訴為一部有理由，一部無理由，依民
    事訴訟法第79條但書、第390條第2項、第392條第2項，判決
    如主文。
中    華    民    國    97    年    12    月    25    日
                  民事第二庭    法  官  鍾素鳳
以上正本係照原本作成。
如對本判決上訴，須於判決送達後20日內向本院提出上訴狀。
中    華    民    國    97    年    12    月    25    日
                                書記官  林玗倩


司法院資訊處製作；財團法人民間司法改革基金會備份。
